臺灣臺北地方法院民事判決　　　　　　　　　　　　九十二年度訴字第五七五二號
　　原　　　　告　丁○○
　　訴 訟 代理人　孫銘豫　　律師
　　複 代 理　人　許嘉容　　律師
　　被　　　　告　香港商壹傳媒出版有限公司台灣分公司
　　兼法定代理人　丙○
　　被　　　　告　乙○○
　　右 三 人共同
　　訴 訟 代理人　甲○○
　　　　　　　　　羅明通　　律師
　　　　　　　　　陳彥任　　律師
　　　　　　　　　林銘龍　　律師
右當事人間請求侵權行為損害賠償事件，本院於民國九十三年三月二十六日言詞辯論
終結，判決如左：
    主      文
原告之訴及假執行之聲請均駁回。
訴訟費用由原告負擔。
    事      實
甲、原告方面：
一、聲明：
  (一)被告應給付原告新台幣（下同）二百萬元及自起訴狀繕本送達之翌日起至清償日
    止，按週年利率百分之五計算之利息。
  (二)原告願供擔保，請准宣告假執行。
二、陳述：
  (一)被告香港傳媒出版有限公司為台灣分公司（下稱壹傳媒公司）台灣「壹週刊」雜
    誌（下稱壹週刊）之出版人，被告丙○則為壹週刊總編輯（現為社長），被告張
    劍紅為社長（現已離職），負責審核壹週刊文稿及決定登載與否，且均有專業知
    識及判斷能力。又被告明知訴外人蔡佩筑於民國（下同）八十九年十月十六日死
    亡之原因，是否服用原告處分藥物所致，並不明確，於相關機關調查及專業機構
    鑑定前，不宜肯定報導訴外人蔡佩筑係因於原告診所就診並服用原告所開立之處
    分藥而致死，詎被告壹傳媒公司為圖壹週刊銷售量之增加，遂於九十年十一月二
    十二日出版之壹週刊第二十六期，以原告照片為封面，並以肯定文字刊載「丁○
    ○神話破滅減肥奪命」、「對芳齡才二十二歲的蔡小姐來說，丁○○開的藥，不
    但沒有減去肥肉，還直接奪去她的性命」、「服藥兩天命喪黃泉」等顯然不實報
    導，指摘原告醫術、醫德不佳，並因重大業務過失致人於死，致使原告於社會上
    之形象、地位、人格及聲譽受有重大損害。另被告稱其看過相驗報告及法醫鑑定
    ，姑不論前開二文件，於被告報導時尚屬偵查中秘密文件，被告亦無法提出證據
    證明其看過前開二件文件，復以前開二件文件僅記載死亡者服用減肥藥致死，並
    未記載係服用原告所開立之減肥藥，且據高雄醫學院附設醫院檢驗報告內容可知
    ，蔡佩筑尿液檢驗除測出微量安非他命反應外，尚含有「Benzodiazephen」、「
    Phenoborbetol」成分，係原告開立處方中所無藥物。然被告既非偵查者，亦未
    能證明其經過任何查證，即以相當於原告故意殺人之報導致損害原告名譽，是被
    告有故意不法侵害原告權利之事實。又況，前開相驗報告及法醫鑑定報告有重大
    瑕疵，縱被告稱其看過相驗報告及法醫鑑定報告，亦難據以作為被告為系爭報導
    損害原告名譽之免責依據。
  (二)另據最高法院九十年台上字第六四六號判例、臺灣高等法院九十一年度上字第四
    ○三號判決意旨可知，名譽權是否受損害與刑事誹謗罪之認定有所不同，縱係行
    使言論自由，如仍致他人於社會上之評價有所不同，仍應負民法上侵權行為責任
    。且媒體報導若未善盡查證義務，即以聳動渲染之標題及情節刊登不實報導，致
    他人社會評價貶損，應認為有過失侵害他人名譽。而被告壹傳媒公司以「丁○○
    神話破滅　減肥奪命」作為前開報導之封面標題，並以「長春診所動作詭異」、
    「元兇指向致命藥丸」及許多不知名人士陳稱服用原告所開立之藥物而身體不適
    等作為內文標題。然被告明知該案已進入司法程序，於衛生署檢驗報告尚未作成
    之際，即以聳動肯定之封面標題遽下定論，並刻意營造原告係兇手之形象，並以
    誤導大眾「蔡小姐係由於原告開立的藥物有ＰＰＡ所以致死」之報導內容，致使
    大眾相信蔡佩筑之死因係因服用原告所開立之藥物，以符系爭報導之封面標題，
    並將前開不實事實散佈於眾，顯然已侵害原告之名譽，致原告於社會上之形象、
    地位、人格及聲譽受有重大損害。是按民法第第一百九十五條第一項、同法第一
    百八十五條第一項前段、第一百八十八條第一項前段規定，被告乙○○、丙○均
    為被告壹傳媒公司之受僱人，竟於執行職務之際，共同故意為前開不實報導，顯
    已侵害原告名譽；從而，原告依法請求被告等賠償原告精神損害二百萬元慰撫金
    ，應屬正當。
三、證據：提出壹週刊報導一件、臺灣高雄地方法院檢察署相驗屍體證明書一件、法
    務部法醫研究所鑑定報告一件、ＰＰＡ資料及新聞報導各一件、丁○○簡介資料
    一件，產品網路資料一件、網路新聞報導一件、臺灣高等法院檢察署九十三年度
    上聲議字第一○三一號處分書一件、訊問筆錄二件、臺灣高雄地方法院檢察署函
    一件、財團法人要害救濟基金會函一件（以上均影本）等件為證。
乙、被告方面：
一、聲明：
　(一)原告之訴駁回。
　(二)如受不利判決，被告願供擔保，請准宣告免為假執行。
二、陳述：
  (一)原告主張被告於壹週刊刊登「丁○○神話破滅　減肥奪命」等指摘原告涉嫌過失
    致死報導，侵害原告之名譽權，被告壹傳媒公司與被告乙○○、丙○應連帶負損
    害賠償責任。惟被告乙○○並非系爭報導之作者，亦不負責審核系爭報導，且與
    系爭報導無關，自不負損害賠償責任；另被告壹傳媒公司既於被告公司之記者查
    證相關資料後始為報導，自無侵權行為可言，而被告丙○係被告公司法定代理人
    ，且負責壹週刊總編輯，其係於被告公司之記者已進行查證，認採訪結果合理確
    信為真實後，始同意刊出系爭報導，足見被告丙○並無任何選任監督上之疏失，
    是原告自不得按民法第一百八十五條及第一百八十八條規定，請求被告連帶負侵
    權行為損害賠償責任。又況，被告係以嚴謹客觀之態度查證，所報導者均為可公
    評之事實，被告既為據實報導，原告之名譽自無因系爭報導而受有損害，原告依
    民法第一百九十五條請求非財產上之損害賠償，顯無理由。況且，原告對被告提
    出刑事誹謗罪之告訴，業經本院檢察署檢察官九十一年度偵字第四七○五號不起
    訴處分、臺灣高等法院檢察署九十一年度上聲議字第一四六九號處分書及本院九
    十一年度聲判字第一○六號裁定，駁回原告再議，且認被告等不構成妨害名譽確
    定在案。另依司法院大法官釋字第五○九號解釋意旨，被指摘妨害他人名譽之行
    為人即被告，不須證明所報導或傳述之內容為真實，而原告於訴訟程序中，依法
    應就其主張被告故意毀損其名譽負舉證責任。
  (二)又被告公司記者於報導前，除取得高雄醫學院之病歷、相驗屍體證明書及其他與
    死者相關醫事報告外，並採訪長春診所原來員工、蔡佩筑家屬、藥劑師、衛生署
    及其他減肥科醫生，亦親自前往長春診所探訪查證。由行政院衛生署醫事審議委
    員會之鑑定結果可知，該鑑定報告稱個案使用如此多種藥物減肥，實為不適當，
    足證原告於用藥時並未做出適當之評估；況據臺灣高雄地方法院檢察署相驗證明
    書所載「生前服食減肥藥三至四日後引起全身內臟（腦、心、肝、腎）實質病變
    多器官衰竭死亡」、「依據（）法醫所醫鑑字第一三四一號」等資料可知，被
    告係經過查證始作成系爭報導，被告乃為發現真相而為報導，並無侵害原告名譽
    之故意或過失。再者，前開壹週刊封面標題雖刊登「丁○○神話破滅」及「減肥
    奪命」，然「丁○○神話破滅」標題係單獨一行，而「減肥奪命」則係另一行，
    二者字體大小及顏色均已為不同之處理，復以審理該刑事案件之檢察官及法官均
    認由外觀上「丁○○神話破滅」及「減肥奪命」二者間未必有必然關聯，至於「
    還直接奪去她的性命」等文字報導，則係依據採訪死者家屬所得，是以被告之報
    導自無過失可言。另原告稱蔡佩筑尿液中檢驗出含有安非他命成分，惟高雄醫學
    大學附設中和紀念醫院已否認死者有服用安非他命之可能；且觀原告開立予蔡佩
    筑之用藥中，即含有非衛生署核准屬「纇安非他命」之「Mephentermine」及「
    Chlormethiazole」藥物（禁藥），並含有ＰＰＡ、Ephedrine等具有神經興副作
    用之藥物。而於被告採訪過程中，即有醫師指出於服用Ephedrine時不應同時服
    用ＰＰＡ；復據台北榮民總醫院函覆臺灣高雄地方法院九十一訴第三二五六字第
    三九七五二號函文，亦證實「Mephentermine」之副作用有致死之可能，且若死
    者死於特異體質，則比較有可能係「Mephentermine」與其他多種藥物合併所致
    交互反應結果。從而，被告既未妨害原告之名譽，自無須對原告連帶負損害賠償
    責任。
三、證據：提出司法院大法官釋字五○九號解釋資料一件、本院八十九年度訴字第五
    五四八號及九十年訴字第一四二四號判決各一件、高雄醫學大學病歷一件、臺灣
    高雄地方法院檢察署相驗屍體證明書一件、體重及食物紀錄表一件、高雄醫學院
    毒物諮詢中心個案諮詢表一件、ＰＰＡ資料一件、本院檢察署檢察官九十一年度
    偵字第四七○五號不起訴處分一件、臺灣高雄地方法院檢察署檢察官九十一年度
    偵字第二○一一○號起訴書一件、臺灣高雄地方法院檢察署筆錄一件、蔡佩筑健
    保就醫紀錄一件、法務部調查局檢驗通知書一件、診療記錄單一央B訊問筆錄一
    件、台北榮民總醫院鑑定書一件、行政院衛生署醫事審議委員會鑑定書一件、高
    雄醫學大學附設中和紀念醫院病歷一件、出院病歷摘要一件、法務部調查局鑑定
    通知書一件、臺灣高雄地方法院檢察署搜索票一件、丁○○翻譯診療單一件、臺
    灣高等法院九十一年度上易字第九一五號、九十年眾訴字第七六號及八十九年上
    字第一二三九號判決各一件、臺灣高雄法院高雄分案九十年上字第三三一號判決
    一件、臺灣士林地方法院八十八年訴字第八八七號判決一件（以上均影本）等件
    為證。
    理  由
一、本件原告起訴主張被告明知訴外人蔡佩筑是否服用原告處分藥物致死一事並不明
    確，且在相關機關調查及專業機構鑑定前，不宜冒然斷言訴外人蔡佩筑係因服用
    原告所開立之處分藥而致死，詎仍於其發行之壹週刊第二十六期中，以原告照片
    為封面，並以肯定文字刊載「丁○○神話破滅減肥奪命」等顯然不實報導，指摘
    原告醫術、醫德不佳，並因重大業務過失致人於死，致使原告於社會上之形象、
    地位、人格及聲譽受有重大損害，被告顯有故意不法侵害原告權利之事實，為此
    訴請被告連帶賠償原告精神慰撫金二百萬元云云；被告乙○○則以其並非系爭報
    導之作者，亦不負責審核系爭報導，且與系爭報導無關，自不負損害賠償責任，
    被告壹傳媒公司則以系爭報導係記者查證相關資料後始為報導，自無侵權行為可
    言，是壹傳媒公司法定代理人丙○亦無任何選任監督上之疏失，事實上被告於報
    導前除取得病歷、相驗屍體證明書及其他與死者相關醫事報告外，並採訪長春診
    所原來員工、死者家屬、藥劑師、衛生署及其他減肥科醫生，亦親自前往長春診
    所探訪查證，而原告所開具予死者之藥物經鑑定結果亦確實存在相當危險性，被
    告僅係將此一結果加以報導，所使用文字亦未直接指明原告即係直接造成死亡結
    果之人，被告已盡查證之能事，此所以有關誹謗部份之刑事訴訟均經檢察官為不
    起訴處分確定，足見原告訴請被告賠償損害，並無理由等語資為抗辯。
二、經查，本件兩造之爭執肇因於訴外人蔡佩筑之死亡，而訴外人蔡佩筑之死因，據
    台灣高雄地方法院檢察署相驗屍體證明書記載，直接引起死亡之疾病或傷害乃死
    者「生前服食減肥藥三—四日後引起全身內臟（腦、心、肝、腎）實質病變多器
    官衰竭死亡」（參被證五），台灣高雄地方法院檢察署上揭證明書亦記載上述判
    斷文字係依據法醫所醫鑑字第一三四一號鑑定報告。另依法務部法醫研究所解
    剖報告第三點記載，死者之血液、胃內容、膽汁及眼球液之毒物化驗結果為：「
    檢體中均發現含強心劑（局部麻醉劑）Lidocaine，未發現含農藥及其他藥毒物
    成份。」，另鑑定報告第五點就死者死亡經過及對其死因之看法之記載為：「死
    者．．．據其生父蔡皆勝供稱：死者生前身體算不錯（很少病痛），未有就醫紀
    錄，亦無感情問題，亦無家庭問題。因此死者看了雜誌所登『減肥藥』廣告，吃
    了『減肥藥』才死亡的。八十九年十月十日獨自往台北市○○○路○段六七號長
    春醫院找到『丁○○』醫師看診，並於十一日返回高雄，後於十二日、十三日開
    始服用減肥藥後，卻於十四日早上十時三十分發現死者在家不省人事。現在拿回
    來的藥還有剩餘．．．」，而同上鑑定報告第四點就送鑑藥物檢查結果，乃：「
    ．．．綜合其化驗結果，送鑑藥物共十三件，其中七件未含西藥（諒為中藥劑）
    ，其中二件含氣管擴張劑，有一件含咖啡因（亦有氣管擴張作用），另二件是有
    氣管擴張作用麻黃素之衍生物，另一件為下瀉作用Bisacodyl成分。以上判明『
    減肥藥四級管制藥』有二種，大部分為中藥及氣管擴張劑等藥物。」（以上參酌
    原證三）。除法醫研究所曾就死者食用之藥物為鑑定外，另行政院衛生署高雄醫
    學院毒藥物諮詢檢驗中心亦曾就死者所服用之藥物為檢驗，經檢驗結果，各色藥
    物之成分分別為：「紅—Dulcolax、藍—Br、黃—魚油、白—PPA（Phenylpropa
    nolamine）、粉紅—胃藥、桃紅—Fiber、橘—Bisacodyl」，而藥物來源則註明
    為：「臺北市內湖區○○○路○段長春診所，Dr.劉，Tel：．．．」（參被證七
    ）。另法務部調查局亦再就同一批藥物再為檢驗，其結果為：「．．．三經本局
    標示為T03藥物經檢驗結果發現含Mephentermine（抗低血壓劑，亦有使食慾減退
    作用，非衛生署核准用藥）成分。四經本局標示為T06及T07藥物經檢驗結果均發
    現含PPA（減肥藥）及咖啡因成分。五經本局標示為T09藥物經檢驗結果發現含Ch
    lormethiazole（具有鎮靜、安眠、抗痙攣等作用）及咖啡因成分。六經本局標
    示為T10藥物經檢驗結果發現含Theophylline（支氣管擴張劑）及咖啡因成分。
    七經本局標示為T11藥物經檢驗結果發現含PPA及Theophylline成分。八經本局標
    示為T12及T13藥物經檢驗結果均發現含Bisacodyl（瀉藥）成分。九經本局標示
    為T14藥物經檢驗結果發現含第四級管制藥品原料藥第一項麻黃鹼成分。」（參
    被證十三）。依上述不同機關對藥物之鑑定結果，可確定者乃死者所服用之藥物
    中含有PPA（Phenylpropanolamine）及Bisacodyl二種成分，其中PPA此一藥物，
    依美國耶魯大學醫學報告記載，其主要作用在於抑制食慾（appetite suppress-
    ant），惟此一藥物在年經女性上易增加發生出血性休克（hemorrhagic stroke
    ）之危險（參被證八）。除此之外，關於藥性方面，依台北榮民總醫院九十二年
    七月二十八日北總內字第○九二○○二五七八一號鑑定書就第三項問題之答案記
    載：「．．．Chlormethiazole並非衛生署核准之用藥，在國外係用於戒除藥癮
    及安神之用。尤其Mephentermine係"類安非他命藥物"，屬安非他命之一種，非
    衛生署核准之藥物（禁藥），使用過量時，會出現安非他命中毒的現象，重則當
    然可能造成死亡。」（參被證十六）。綜觀上述各機關所作之鑑定報告及藥性分
    析，可知本件死者所服用之藥物其中部分具有相當危險性，且其中部分藥物並未
    經衛生署核准使用，過量使用時，將產生中毒現象。本此認知，再參酌上揭法醫
    研究所解剖鑑定報告第二項「顯微鏡觀察結果」結語內容為：「．．．其變化頗
    符合實質毒中毒現象。」等語（參原證三），可知死者之死因與藥物之使用間應
    係存有相當關聯性。
三、承前所述，本件死者之死亡原因與其生前之藥物使用間存有相當關聯性，應屬尚
    符實情之推定。而本件死者係在於八十九年十月十一日至原告診所看診，同月十
    四日因病發送至高雄醫學大學附設中和紀念醫院急救，嗣於十月十六日急救罔效
    死亡，在此一急救醫療行為前，除十月十一日至原告診所看診外，最近之就醫日
    期為約兩個月前即八十九年八月七日至壽山婦產科門診紀錄，此一事實有中央健
    康保險局高屏分局保險對象就醫紀錄查詢單影本附卷可稽（參被證十二），換言
    之，死者於急救無效過世前最後一次看診紀錄即為至原告診所看診（因屬自費，
    故無健保就醫紀錄），是死者所服用之藥物應與其最後一次至原告診所看診有關
    。再者，依上述各機構對藥物所鑑定之結果，可知死者所服用之藥物具有抑制食
    慾與幫助排遺效果，凡此均與體重之控制相關，再依死者家屬於死者過世後所為
    陳述，堪信本件死者所服用之藥物應即為原告所開立無誤。本件原告所爭執者，
    主要在於相關鑑定單位既尚未明白表示死者係因服用其所開立之藥物致生死亡之
    結果，被告非醫療單位，卻如何擅自在其所發行之刊物中以肯定之語句斷言原告
    「丁○○神話破滅減肥奪命」等顯然不實報導，指摘原告醫術、醫德不佳，並因
    重大業務過失致人於死，致使原告於社會上之形象受損。亦即，本件被告所為報
    導，是否已逾越其專業分際，屬侵害他人權利行為。
四、於探究被告責任前，茲先就被告於刊載本篇報導前，究曾做過何種查證。依系爭
    報導，於第二十頁下段文字中，被告引用高雄醫學大學之病歷資料、檢驗報告及
    高雄地方法院檢察署之驗屍報告記載死者係：「生前服食減肥藥，引起全身內臟
    病變多器官衰竭死亡。」，並提及衛生署檢驗報告等語，除此之外，系爭報導並
    引述死者姊姊及父親說詞，同時查證曾親至死者家中探詢情況之李昭昌身分為原
    告所屬長春診所藥師（第二十一頁），對於扣案藥物中所含有之PPA成分亦曾向
    臺大醫院家醫科主治醫師黃國晉查證其藥性，認為高劑量之PPA造成出血性中風
    之機會係常人之十六倍，低劑量則有一．六倍之風險，於第二十一頁中段左側部
    份並有反白字體引述美國耶魯大學醫學報告就PPA藥物之研究報告節文，以及其
    他國家人民使用後所造成之風險案例，由上述刊載於文章內之資料顯示，被告於
    系爭文章刊載之前確曾查證若干事實，並非毫無所據，而本件死者於死亡前確曾
    至原告處所看診取藥，依死者家屬之陳述復證明死者於看診後確有服用原告藥物
    情事，加以死者至原告處所看診後所領取之藥物經查驗結果，確有上述足以致人
    發生中毒、休克之結果，而死者經解剖檢驗後確有中毒現象，以上種種現象，均
    足以令人產生死者確係服用原告之藥物後產生死亡結果之印象。雖被告於第二十
    六期刊物封面標示「丁○○神話破滅」與「減肥奪命」等標題，惟此二標題分列
    ，與本件死者曾至原告診所看診取藥，於食用減肥藥物後確生死亡結果之事實並
    不相違，此種用詞縱然聳動，與事件發生過程仍非全然不符，而死者真正之致死
    原因為何，猶待司法機關與醫學機構進一步釐清，然迄至被告刊載系爭報導前，
    所有證據資料均顯示死者係服用減肥藥物之後死亡，而所謂減肥藥物復為原告所
    開立，被告依據所取得之文件資料為如斯報導，與報導當時之事實並不相違，自
    難因此認為事件之報導涉及「故意或過失」侵害原告權利。
五、被告身為媒體，其職責在於報導社會上發生之現象、事件，而非查證事實真相，
    以本件而言，事實真相之查證，屬醫療單位之病理分析及司法單位之責任追究，
    而此二者均非被告之職責。本件爭議中既有死亡之事實，而死者家屬亦認為死者
    係服用原告開立之藥物所致，縱認僅有死者家屬之說法，被告居於媒體之地位，
    亦得僅登載死者家屬之說法或認知，佐以原告一方之說詞，供讀者判斷事情真相
    為何，換言之，媒體僅係一資訊交換之平台，至事件真相如何，並非媒體於報導
    事件時應承擔之責任，此觀司法院大法官會議釋字第五○九號解釋所指：「．．
    ．非謂指摘或傳述誹謗事項之行為人，必須自行證明其言論內容確屬真實，始能
    免於刑責。」一詞意旨即明。況媒體市場屬於競爭狀態，媒體於報導事件時，所
    從事之查證工作是否足夠，攸關媒體之可信度，而此一可信度之高低，直接反映
    於讀者之支持率。換言之，市場競爭機制即足以督促媒體自律，並戮力於提昇其
    可信度、公信力。本件被告於刊登系爭報導前，既已查證相關資料，並已訪談相
    關人士，其所為之報導僅在於陳述已經發生之事件過程，此種事件過程之報導，
    應不涉及故意或過失侵害原告權利問題。本件死者發生死亡之結果，對原告聲譽
    造成減損一節已成不可避免之事實，此在死者家屬之認知上更屬當然。而本件事
    件內容所觸及之減肥議題，以及因減肥所可能造成之結果，已非僅僅涉私德，乃
    係與公眾健康攸關，縱然認為被告系爭報導使得此種認知於不相關之人士中益行
    擴大，仍非得因此即認為被告「故意或過失」以此篇報導侵害原告權利。實則，
    於媒體所報導之大部份事件中，對於相關人物之名譽、人格本即有增減之作用，
    以媒體之特性而言，吾人實難期其以隱惡揚善，而此種期待，料亦非人民社會之
    福。本件被告於刊載系爭報導前既已盡其查證之能事，所為報導內容以及所使用
    文字，復難認為有何不當之處，再者，本件被告與原告間亦從無夙怨，被告自無
    藉此侵害原告權利之動機，原告謂被告故意藉此侵害其權利云云，所謂故意之認
    知從何而來，未見其舉證以實其說（大法官會議釋字第五○九號意旨參照），其
    訴請被告賠償損害，自屬無據，應予駁回。
六、假執行之宣告：
    本件原告之訴既經駁回，其假執行之聲請即失所附麗，應併予駁回，附此敘明。
七、結論：原告之訴為無理由，依民事訴訟法第七十八條，判決如主文。
中　　　華　　　民　　　國　　九十三　　年　　　四　　　月　　二十三　　日
                                  民事第二庭  法  官  汪漢卿
正本係照原本作成
如對本判決上訴，須於判決送達後廿日內向本院提出上訴狀
中　　　華　　　民　　　國　　九十三　　年　　　四　　　月　　二十三　　日
                                              書記官  許婉如
